【裁判字號】    96,訴,2930
【裁判日期】    970327
【裁判案由】    商標註冊
【裁判全文】
臺北高等行政法院判決
                                     96年度訴字第02930號
                              .
原      告  澳門商．仔官也食品廠澳門有限公司
代  表  人  甲○○
訴訟代理人  康立平  律師
被      告  經濟部智慧財產局
代  表  人  王美花（局長）住同上
訴訟代理人  丙○○
                          送達.
上列當事人間因商標註冊事件，原告不服經濟部中華民國96年6
月15日經訴字第09606069240號訴願決定，提起行政訴訟。本院
判決如下：
    主  文
原告之訴駁回。
訴訟費用由原告負擔。
    事  實
一、事實概要：
    原告前於民國95年3 月21日以「皖酒王」商標（下稱系爭商
    標，如附圖1 所示），指定使用於商標法施行細則第13條所
    定商品及服務分類表第33類之「燒酒、米酒、黃酒、日本米
    酒、果酒（含酒精）、開胃酒、蒸餾酒、葡萄酒、白蘭地、
    酒精飲料（啤酒除外）、汽泡酒、伏特加、食用酒精、清酒
    、含果子之酒精飲料、蘋果酒、雞尾酒、梨酒、威士忌酒」
    商品，向被告申請註冊。經被告審查，認本件系爭商標與據
    以核駁大陸地區安徽皖酒集團創用於白酒等商品之「皖酒王
    」商標（下稱據以核駁商標，如附圖2 所示）構成近似，且
    原告應已知悉前揭據以核駁商標之存在而加以仿襲，依商標
    法第23條第1 項第14款規定，系爭商標自不應准予註冊，乃
    於96年3 月13日以商標核駁第298621號審定書予以核駁之處
    分。原告不服，提起訴願，經遭駁回，遂提起本件行政訴訟
    。
二、兩造聲明：
  (一)原告聲明：
    1.原處分及訴願決定均撤銷。
    2.被告應對申請第000000000號「皖酒王」第33類商標註冊
      申請案，另為核准之處分。
    3.訴訟費用由被告負擔。
  (二)被告聲明：
    1.駁回原告之訴。
    2.訴訟費用由原告負擔。
三、兩造之爭點：系爭商標指定使用於商標法施行細則第13條所
    定商品及服務分類表第33類之商品，是否該當現行商標法第
    23條第1 項第14款之規定，而應不准註冊？
  (一)原告主張之理由：
    1.按「相同或近似於他人先使用於同一或類似商品或服務之
      商標，而申請人因與該他人間具有契約、地緣、業務往來
      或其他關係，知悉他人商標存在者。但得該他人同意申請
      註冊者，不在此限。」商標法第23條第14款定有明文。該
      款就認定登記為惡意之方式有「其他關係」之概括規定，
      為防過度侵害申請商標權之效果，適用「其他關係」之概
      括規定，依法律目的需要能證明該申請登記人需有知悉他
      人商標或標章在前，進而以相同或近似之標章指定使用於
      同一商品（服務）或類似商品（服務）之商標為登記者，
      始應認有該款之適用。再者，商標法第23條第14款之適用
      ，除原告以「相同或近似於他人先使用於同一或類似商品
      或服務之商標」申請註冊之要件外，先使用人（或被告）
      需應舉證證明原告「具有契約、地緣、業務往來或其他關
      係，知悉先使用商標之存在」的事實，始生合理限制他人
      權利，故為求證明原告知悉為他人之商標，先使用人得以
      下列證據資料如：(1)先使用人與申請人間之來往信函、交
      易憑證、採購資料；(2)先使用人與申請人間親屬關係之身
      分證明文件；(3)先使用人與申請人營業地係位居同一街道
      或鄰街之地址位置證明文件；(4)先使用人與申請人因具投
      資關係，曾為股東、代表人、經理、職員等之股東或員工
      任職證明文件；(5)因商標事件涉訟關係，先使用人與申請
      人曾互為商標爭議案對造當事人之商標評定書、異議審定
      書或撤銷處分書等相關資料。則雖不以上述1 至5 種文件
      為限，但得查知所舉之文件需得明確點出原告及據以核駁
      商標間具有實質上之接觸點，始生具以證明原告事前知悉
      之效果。
    2.被告單純以原告申請註冊之商標名稱與於大陸地區使用之
      商標名稱相同，而可證明原告必為知悉在前始申請為商標
      登記。惟中文字為表意文字，所有字詞的連結均可能自由
      獨創，原告不採用已具特定意義之字詞，而以具有領先意
      義之「皖酒王」作為商標名稱，此商標名稱非具有聯想上
      之不可能性，則原告之商標名稱與於大陸地區登記之商標
      名稱雖為相同，但原告並非故意模仿，實屬巧合，進而若
      僅以使用之商標名稱相同而逕認原告為知悉他人商標存在
      而剽竊搶註商標之意而登記者，應屬過度擴張解釋法條之
      適用。
    3.商標權屬於無體財產權之一種，將無體財產權賦予該權利
      人，即意味著該權利人以外之其他社會大眾之自由權受到
      限制，因此有法律保留原則之適用。而在法律保留原則下
      ，商標權利之有無及其範圍與內容必需完全依商標法之規
      定為之。商標法為國內法，應以維護本國之市場秩序為其
      主要功能，若要保護外國使用之商標，必需外國之商標與
      本國之利益有關，方有其正當性。否則存在於國際社會中
      商標不知凡幾，且國際間貿易亦屬蓬勃發展，若未依國內
      商標法為登記，而均得主張其為具地緣關係先使用之商標
      ，同受我國商標法保障者，恐與商標法之立法意旨有違。
    4.被告空言指稱原告惡意註冊系爭商標，卻未具體證明原告
      有商標法第23條第14款之事實，徒以大陸地區與澳門地區
      經貿往來頻繁逕認為地緣之關係即妄加推論，難謂有據。
  (二)被告主張之理由：
    1.按「相同或近似於他人先使用於同一或類似商品或服務之
      商標，而申請人因與該他人間具有契約、地緣、業務往來
      或其他關係，知悉他人商標存在者，不得註冊。但得該他
      人同意申請註冊者，不在此限」，為商標法第23條第1 項
      第14款所明定。本條款之規定意旨係在避免因知悉他人商
      標存在而剽竊他人創用之商標或標章而搶先註冊。而判斷
      商標權人與該他人間是否具有契約、地緣、業務往來或其
      他關係，知悉他人商標存在者，應就具體個案之客觀事證
      以為斷，若有相關事證足認申請人確因知悉他人商標存在
      而搶先註冊者，即應認有本款之適用。又本款所稱「先使
      用」之商標，不限於國內先使用之商標，亦包括國外先使
      用之商標。至於知悉他人商標存在的原因為何並未特別重
      要，只要能證明有知悉他人商標或標章進而以相同或近似
      之標章指定使用於同一商品╱服務或類似商品╱服務之標
      章者，即應認有該款之適用，而符合該款之立法意旨，此
      即為該款有「其他關係」之概括規定的緣由（經濟部經訴
      字第09106110350 號訴願決定意旨參照）。
    2.商標近似之判斷得就二商標外觀、觀念及讀音為觀察。「
      皖」字依教育部網路國語辭典解釋為「安徽省的簡稱」，
      本件原告申請註冊之商標圖樣係由中文「皖酒王」三字一
      排直書所構成，與大陸地區具有50多年釀造白酒歷史，也
      是中國最大的酒業集團之一的「安徽皖酒集團」首先創用
      於白酒之「皖酒王」商標相較，不僅三字組合完全相同，
      且文字字體及構圖意匠幾乎如出一徹，以具有普通知識經
      驗之消費者，於購買時施以普通之注意，可能會有所混淆
      而誤認二商品來自同一來源或雖不相同但有關聯之來源，
      應屬構成高度近似之商標。又安徽皖酒集團所生產80多個
      系列皖酒中，「皖酒王」系列是四大系列產品線之一，產
      品暢銷廣東、福建、海南、江蘇等中國大陸各大省份，其
      中在廣東省酒類市場，深獲廣東當地消費者青睞，「皖酒
      王」酒在廣東中低檔白酒市場中，與諸葛釀、小糊塗仙、
      稻花香、古棉純等同為主流白酒品牌，且多年來一直居於
      領先地位；復證諸以「皖酒王」三字在Google搜尋引擎網
      站查詢，可得9,510 筆與其相關之資料，網頁內容多有介
      紹「皖酒王」係來自安徽、在廣東仍是徽酒的一個典型代
      表等相關報導，該引證商標堪認已為相關事業或消費者所
      知悉。再者，衡酌原告營業地址係位於澳門地區，又澳門
      地區與中國大陸東南方廣東省、香港地區經貿往來本就相
      當頻繁，依一般經驗法則，縱非直接知悉先使用商標之存
      在，亦有可能間接知悉先使用商標之存在，而有以不正競
      爭行為搶先申請註冊之情事。
    理  由
一、被告之代表人於本件訴訟程序進行中變更為王美花，業據其
    聲明承受訴訟，核無不合，應予准許。
二、按商標「相同或近似於他人先使用於同一或類似商品或服務
    之商標，而申請人因與該他人間具有契約、地緣、業務往來
    或其他關係，知悉他人商標存在者」，不得註冊，為商標法
    第23條第1 項第14款所規定。本條款之規定意旨係在避免因
    知悉他人商標存在而剽竊他人創用之商標或標章而搶先註冊
    。而判斷商標權人與該他人間是否具有契約、地緣、業務往
    來或其他關係，知悉他人商標存在者，應就具體個案之客觀
    事證以為斷，若有相關事證足認申請人確因知悉他人商標存
    在而搶先註冊者，即應認有本款之適用。又本款所稱「先使
    用」之商標，不限於國內先使用之商標，亦包括國外先使用
    之商標。至於商標申請人知悉先使用商標之原因為何則非特
    別重要，倘能證明申請人有知悉他人商標進而以相同或近似
    之商標指定使用於同一或類似商品之情形，即有本款之適用
    ，此亦為本款有「其他關係」之概括規定之緣由；從而，所
    稱「其他關係」應從寬加以解釋，亦即，衡諸一般經驗法則
    ，申請人縱非直接知悉先使用商標之存在，倘能證明係間接
    知悉先使用商標之存在，而惡意加以抄襲者，即不應受商標
    法之保護。
三、查本件原告申請註冊之系爭「皖酒王」商標圖樣，係由單純
    之中文「皖酒王」所構成；據以核駁之「皖酒王」商標圖樣
    ，亦由中文「皖酒王」所構成；二者相較，均有完全相同之
    中文「皖酒王」，應屬構成近似之商標（如附圖1、2所示）
    。且系爭商標指定使用之「燒酒、米酒、黃酒」等商品，與
    據以核駁商標使用之白酒等商品，均為酒類商品，復屬同一
    或類似之商品。又安徽皖酒集團為大陸地區最大的酒業集團
    之一，具有50餘年釀造白酒之歷史，其所產製之系列皖酒商
    品廣泛行銷於廣東、福建、海南及江蘇等大陸地區21個省及
    148 個市，並出口香港、澳門及我國；據以核駁之「皖酒王
    」商標商品即為該公司所產製系列皖酒商品四大品牌商品之
    一；而該「皖酒王」系列商品於西元1997年間即已行銷於廣
    東省，及至西元2001年間於該省之銷售金額並已達到3.5 億
    人民幣，且於廣東深圳、東莞及佛山等地之中檔白酒市場中
    ，具有相當高之市場占有率（多年來均居於中檔白酒商品之
    首位，且為十大白酒品牌之一），而成為廣東省徽酒之典型
    代表，與古綿純、諸葛釀、高爐家酒及泰山特曲等並稱「五
    小龍」。另以「皖酒王」為關鍵字利用Google搜尋引擎搜尋
    網路，亦有多達9 千多筆之資料，多為介紹據以核駁「皖酒
    王」商標商品之相關報導或該等商品於網路上銷售等資料。
    凡此，有相關網頁資料附原處分卷可稽。堪認據以核駁之「
    皖酒王」商標於系爭商標申請註冊前，即已於大陸地區廣東
    省（包括深圳、東莞等地）具有相當高之知名度。衡諸原告
    地處澳門地區，與大陸地區東南方之廣東省經貿往來頻繁，
    且本件商標圖樣與據以核駁商標圖樣除均由相同之中文「皖
    酒王」所構成者外，本件商標圖樣中文之書寫方式與原處分
    卷第21頁及第24頁據以核駁商標商品照片上所標示者亦幾近
    完全相同，實難謂為偶同，此為非原告所稱「此商標名稱非
    具有創造上之不可能性」所能解釋；是依現有證據資料，堪
    認原告於系爭商標申請註冊之95年3 月21日前，即已知悉據
    以核駁商標之存在，竟仍以相同之中文「皖酒王」作為商標
    圖樣申請註冊，指定使用於同一或類似之「燒酒、米酒、黃
    酒」等酒類商品，自有違反首揭法條之規定。
四、從而，被告認原告以系爭商標申請註冊，有違商標法第23條
    第1 項第14款之規定，而為核駁之處分，核無違誤，訴願決
    定予以維持，亦無不合。原告前詞訴請撤銷訴願決定及原處
    分，並命被告就系爭商標註冊為准予審定處分，為無理由，
    應予駁回。
據上論結，本件原告之訴為無理由，爰依行政訴訟法第98條第1
項前段，判決如主文。
中    華    民    國    97     年     3     月   27   日
                    臺北高等行政法院第四庭
                              審判長法  官 陳國成
                                    法  官 李玉卿
                                    法  官 陳忠行
上為正本係照原本作成。
如不服本判決，應於送達後20日內，向本院提出上訴狀並表明上
訴理由，如於本判決宣示後送達前提起上訴者，應於判決送達後
20日內補提上訴理由書（須按他造人數附繕本）。
中    華    民    國    97     年     3     月   27   日
                                    書記官  陳又慈


司法院資訊處製作；財團法人民間司法改革基金會備份。
